最高法院刑事判決　　　　　　　九十四年度台上字第四二四號
　　上　訴　人　甲○○
　　　　　　　　　　　　30之.
　　選任辯護人　林憲同律師
　　上　訴　人　乙○○
　　　　　　　　　　　　470.
　　選任辯護人　張　靜律師
上列上訴人等因重利案件，不服台灣高等法院花蓮分院中華民國
九十一年三月二十日第二審判決（九十年度上訴字第一三四號，
起訴案號：台灣花蓮地方法院檢察署八十六年度偵字第三九六八
號），提起上訴，本院判決如下：
    主  文
上訴駁回。
    理  由
按刑事訴訟法第三百七十七條規定，上訴於第三審法院，非以判
決違背法令為理由，不得為之。是提起第三審上訴，應以原判決
違背法令為理由，係屬法定要件。如果上訴理由狀並未依據卷內
訴訟資料，具體指摘原判決不適用何種法則或如何適用不當，或
所指摘原判決違法情事，顯與法律規定得為第三審上訴理由之違
法情形，不相適合時，均應認其上訴為違背法律上之程式，予以
駁回。本件原判決認定上訴人甲○○、乙○○與陳淑婷（已判刑
確定）共同基於常業重利之犯意聯絡，自民國八十三年間起，由
甲○○、陳淑婷在更生日報上刊登「電話0000000、00
00000王先生，支票借款」廣告，誘使急需現金週轉之不特
定人借款；而於接獲電話後，直接至借款人住處接洽借款事宜。
借款以十天為一期，月息四十五分至七十分不等，並預扣第一期
之利息，借款人須簽發支票、本票或交付汽車、不動產之權利證
件為擔保。甲○○、陳淑婷取得借款人之票據及相關資料後，即
交付乙○○，乙○○則以月息百分之十五之利率，提供資金予甲
○○、陳淑婷轉交借款人，以此方式陸續借款予邱垂鴻、徐世美
、楊忠雄、劉淑儀、蔣玉蘭等人（詳如原判決附表所示），而取
得與原本顯不相當之重利，均以之為常業等情，爰撤銷第一審關
於上訴人等部分之判決，改判論處上訴人等共同常業重利罪刑，
已綜合全部卷證資料，敘明其所憑之證據及認定之理由（關於甲
○○部分，併引用第一審判決所記載之證據及理由）；而以上訴
人等否認犯罪所持之辯解為不足採，予以指駁綦詳。所為論敘，
俱有卷存之證據資料可資覆按，從形式上觀察，並無判決違背法
令之情形存在。按刑法第三百四十五條之常業重利罪，不以對特
定人乘機利用為必要，只須明知社會上有因急迫而舉債濟急，及
因輕率或無經驗而從事舉債之情形，預定苛刻條件，對於一般人
具有犯罪之概括故意，一俟他人告貸，藉以博取重利為常業者，
即足當之。原判決依憑甲○○、陳淑婷在偵查中及第一審法院之
供述，證人陳石榮（即乙○○之胞兄，陳淑婷之叔父）及借款人
邱垂鴻、楊忠雄、徐世美、劉淑儀等人之證言，參酌花蓮市第二
信用合作社函、陳淑婷簽發之支票及支票簿存根聯、法務部調查
局花蓮縣調查站在乙○○住處查獲之本票、支票、車藉資料及土
地所有權狀等卷證資料，為認定事實之基礎；並以甲○○、陳淑
婷嗣後所為翻異之詞，殊無可取，證人陳秀慧等人之陳述，亦難
採為有利於上訴人等之證明，已逐一斟酌取捨，詳敘其形成有罪
判決心證之理由，核無上訴人等上訴意旨所稱判決不載理由及認
定事實不依證據等之違法情形。至借款人有無依約付息還本？上
訴人等獲利之金額若干？俱不影響其常業重利事實之認定及法律
之適用；原審未分別傳喚各個特定之借款人，逐一調查其借款之
情形，理由內已併加說明（見原判決第九面第十四行至第十面第
六行），亦與應於審判期日調查之證據而未予調查之違法情形，
難謂相當，不得憑己見任意指摘，而執為第三審上訴之合法理由
。再，共同實施犯罪行為之人，在合同意思範圍以內，各自分擔
犯罪行為之一部，相互利用他人之行為，以達其犯罪之目的者，
即應對於全部犯罪事實，共同負責。乙○○雖未直接與借款人接
洽，但既負責提供資金，由甲○○、陳淑婷轉貸予急迫借款之人
，藉以博取重利，即係參與犯罪事實一部之實施，原判決本其合
法確認之事實，論以共同正犯，尤無違誤。上訴人等上訴意旨指
摘之各節，均係就原審採證認事職權之適法行使，及判決內已明
白論斷之事項，徒執其陳詞辯解，再事爭執，與法律規定得為第
三審上訴理由之違法情形，不相適合，其上訴違背法律上之程式
，應予駁回。
據上論結，應依刑事訴訟法第三百九十五條前段，判決如主文。
中　　華　　民　　國　九十四　年　　一　　月　二十七　日
                      最高法院刑事第四庭
                          審判長法官  紀　俊　乾
                                法官  黃　正　興
                                法官  劉　介　民
                                法官  陳　東　誥
                                法官  吳　昭　瑩
      本件正本證明與原本無異
                                      書  記  官
中　　華　　民　　國　九十四　年　　一　　月　二十八　日
                                                      Ｑ
